臺灣臺南地方法院民事判決
110年度訴字第1176號
原      告  均和資產管理股份有限公司

法定代理人  朱祐宗  
訴訟代理人  陳怡穎  

            林麗芬  
被      告  黃吳秀鳳

            陳吳秀緞

            廖吳秀女

            吳順斌  

            吳順寶  

            吳順哲  

            吳信緯  

上列當事人間請求代位分割遺產事件，本院於民國110年9月27日
言詞辯論終結，判決如下：
    主      文
一、原告得代位吳秀眞就其與被告之被繼承人吳葉滿益附表一所
    示之遺產辦理繼承登記。
二、被告之被繼承人吳葉滿益附表一、二所示之遺產，應按如附
    表三所示之應繼分比例分割為分別共有。
三、訴訟費用新臺幣13,177元由兩造依附表四所示比例負擔。
    事實及理由
一、本件被告經合法通知，未於言詞辯論期日到場，核無民事訴
    訟法第386條所列各款情形，爰依原告之聲請，由其一造辯
    論而為判決。
二、原告起訴主張：被代位人吳秀眞積欠訴外人臺灣土地銀行股
    份有限公司新臺幣（下同）3,150,000元本金及利息未清償
    ，該銀行已取得本院核發之債權憑證，嗣原告輾轉受讓取得
    前開債權。附表一、二所示之遺產（下稱系爭遺產）原為被
    繼承人吳葉滿益所有，吳葉滿益於民國104年3月14日死亡，
    系爭遺產由吳葉滿益之繼承人即被代位人吳秀眞及被告等人
    繼承，吳秀眞及被告等人間之應繼分比例各為8分之1 ，因
    吳秀眞怠於行使分割系爭遺產之權利，且吳秀眞及被告等人
    就附表一之遺產未辦理繼承登記，致原告因公同共有關係尚
    未消滅，而無法就吳秀眞可取得之遺產部分拍賣獲償。渠等
    就系爭遺產既無不為分割之協議，亦無不能分割之情事，復
    怠於行使分割請求權，致原告無從就系爭遺產取償，原告為
    保全債權，自得行使代位權訴請分割系爭遺產為分別共有，
    爰依民法第242條、第1164條之規定，提起本件訴訟。並聲
    明：求為判決如主文第1、2項所示。
三、被告未於言詞辯論期日到場，亦未提出書狀作何聲明或陳述
    。
四、得心證之理由：
㈠、債務人怠於行使其權利時，債權人因保全債權，得以自己之
    名義，行使其權利，民法第242條前段有明文規定。繼承人
    得隨時請求分割遺產，但法律另有規定或契約另有訂定者，
    不在此限；繼承人有數人時，在分割遺產前，各繼承人對於
    遺產全部為公同共有；公同共有物之分割，除法律另有規定
    外，準用關於共有物分割之規定；各共有人，除法令另有規
    定外，得隨時請求分割共有物，但因物之使用目的不能分割
    或契約訂有不分割之期限者，不在此限，民法第1164條、第
    1151條、第830條第2項、第823條第1項分別定有明文。又因
    繼承、強制執行、徵收、法院之判決或其他非因法律行為，
    於登記前已取得不動產物權者，應經登記，始得處分其物權
    ，民法第759條亦有明定。
㈡、原告主張被代位人吳秀眞積欠其3,150,000元之本金及利息未
    清償，而吳秀眞及被告等人於104年3月14日繼承吳葉滿益附
    表一、二所示之遺產，吳秀眞、被告等人均未拋棄繼承，其
    中附表一所示遺產尚未辦理繼承登記，及附表一、二之遺產
    尚未分割等情，業據其提出本院96年度執字第6813號債權憑
    證、債權讓與證明書、存證信函暨回執、吳秀眞之108年度
    綜合所得稅各類所得資料清單、吳秀眞之全國財產稅總歸戶
    財產查詢清單、土地第一類登記謄本、繼承系統表、吳葉滿
    益除戶謄本、繼承人之戶籍謄本在卷可稽（見補字卷第29至
    93頁、第145至171頁、本院卷第81至91頁），且有財政部南
    區國稅局遺產稅免稅證明書（吳葉滿益）在卷可按（見本院
    卷第55頁），原告之主張堪信為真實。又吳秀眞及被告未爭
    執系爭遺產有不能分割之情形或有不分割之約定，則系爭遺
    產迄今未辦理分割，足認吳秀眞有怠於向被告行使遺產分割
    請求權之情事，致吳秀眞無從按應繼分比例取得遺產，進而
    清償積欠原告之債務，故原告主張其得代位吳秀眞提起本件
    訴訟，請求判決分割附表一、二所示遺產，於法相符。
㈢、遺產繼承人，除配偶外，依左列順序定之：一、直系血親卑
    親屬，二、父母，三、兄弟姊妹，四、祖父母；前條所定第
    一順序之繼承人，以親等近者為先；同一順序之繼承人有數
    人時，按人數平均繼承；民法第1138條第1款、第1139條、
    第1141條前段定有明文。吳秀眞及被告均為吳葉滿益之直系
    血親卑親屬，其等就系爭遺產之應繼分比例應如附表三所示
    各為8分之1。又請求分割共有物之目的，在消滅共有關係，
    至於分割之方法，則由法院依職權定之，不受當事人聲明之
    拘束（最高法院68年台上字第3247號判例意旨）。另法院選
    擇遺產分割之方法，應具體斟酌公平原則、各繼承人之利害
    關係、遺產之性質及價格、利用價值、經濟效用、經濟原則
    及使用現狀、各繼承人之意願等相關因素，以為妥適之判決
    。又公同共有遺產分割自由之原則下，民法第1164條規定，
    繼承人得隨時請求分割遺產，該條所稱之「得隨時請求分割
    」，依同法第829條及第830條第1項規定觀之，自應解為包
    含請求終止公同共有關係在內，俾繼承人之公同共有關係歸
    於消滅而成為分別共有，始不致與同法第829條所定之旨趣
    相左，庶不失繼承人得隨時請求分割遺產之立法本旨，將遺
    產之公同共有關係終止改為分別共有關係，性質上屬分割遺
    產方法之一（最高法院93年度台上字第2609號、82年度台上
    字第748號判決意旨）。將公同共有物之公同共有權利，變
    更為分別共有，其共有之性質已有變更，屬於處分行為之一
    種，故除依土地登記規則第120條第1項規定得由公同共有人
    全體同意，逕為分別共有登記外，依民法第759條之規定，
    非經辦理公同共有之繼承登記不得為之（最高法院91年度台
    上字第1754號判決意旨）。原告主張附表一所示遺產尚未辦
    理繼承登記，且附表一、二所示之遺產應按附表三所示之應
    繼分比例分割為分別共有等情，本院審酌附表一、二所示遺
    產之性質、經濟效用及公平原則，認將其公同共有關係依兩
    造之應繼分比例分割改為分別共有，除於法無違外，亦不損
    及全體共有人之利益，況全體共有人若取得分別共有，對於
    所分得之應有部分均得以自由單獨處分、設定負擔，為免公
    同共有關係久延，致影響彼此權益，為求符合共有人之利益
    ，認原告得代位吳秀眞就附表一所示遺產辦理繼承登記，且
    附表一、二所示之遺產按附表三應繼分比例以分別共有方式
    分割，自屬適當公平。
五、綜上所述，原告依民法第242條、第1164條規定，代位吳秀
    眞就其與被告繼承自吳葉滿益附表一所示之遺產辦理繼承登
    記；並請求附表一、二之遺產按附表三應繼分之比例分割為
    分別共有，為有理由，應予准許，爰判決如主文第1、2項所
    示。
六、因共有物分割、經界或其他性質上類似之事件涉訟，由敗訴
    當事人負擔訴訟費用顯失公平者，法院得酌量情形，命勝訴
    之當事人負擔其一部，民事訴訟法第80條之1定有明文。代
    位分割遺產事件本質上並無訟爭性，乃由本院斟酌何種分割
    方案較能增進遺產之經濟效益，並兼顧兩造之利益，以決定
    適當之分割方法。本件原告代位債務人吳秀眞請求分割遺產
    ，兩造實互蒙其利，如僅由敗訴之被告負擔，本院認為顯失
    公平，爰審酌上情及吳秀眞與被告之應繼分比例，認本件訴
    訟費用13,177元（即第一審裁判費）應由原告負擔8分之1 
    ，餘由被告平均分擔，始為公平，附此敘明。
七、據上論結，本件原告之訴為有理由，判決如主文。
中　　華　　民　　國　　110 　年　　9 　　月　　30　　日
                  民事第三庭       法　官　羅郁棣
以上正本證明與原本無異。
如不服本判決，應於送達後20日內向本院（台南市○○路0段000
號）提出上訴狀（須按他造當事人人數附繕本）。
中　　華　　民　　國　　110 　年　　10　　月　　4 　　日
　　　　　　　                     書記官  周玉茹
附表一：
編號  土地 權利範圍 土地面積 （平方公尺） 1 臺南市○○區○○○段○○○○段0000○0地號土地 3分之1 224 2 臺南市○○區○○段0000地號土地 3分之1 101 3 臺南市○○區○○段0000地號土地 3分之1 304 

附表二：　　　　
編號  土地 權利範圍 土地面積 （平方公尺） 1 臺南市○○區○○○段000○0地號土地 公同共有1分之1 1,465 2 臺南市○○區○○○段000○0地號土地 公同共有1分之1 304 3 臺南市○○區○○段0000地號土地 公同共有1分之1 563 4 臺南市○○區○○段0000地號土地 公同共有1分之1 2,314 5 臺南市○○區○○段0000地號土地 公同共有1分之1 2,508      存款  金額 （新台幣） 6 白河郵局  224,164元 7 台灣企銀新營分行  280,418元 8 白河區農會  28,552元 

附表三：　　　　
繼承人  應繼分比例 債務人吳秀眞   8分之1 被告黃吳秀鳳   8分之1 被告陳吳秀緞   8分之1 被告廖吳秀女   8分之1 被告吳順斌   8分之1 被告吳順寶   8分之1 被告吳順哲   8分之1 被告吳信緯即吳順吉之繼承人   8分之1 
　　　　
附表四：　　　　
  訴訟費用負擔比例 原告   8分之1 被告黃吳秀鳳   8分之1 被告陳吳秀緞   8分之1 被告廖吳秀女   8分之1 被告吳順斌   8分之1 被告吳順寶   8分之1 被告吳順哲   8分之1 被告吳信緯即吳順吉之繼承人   8分之1